【裁判字號】    97,重訴,18
【裁判日期】    970930
【裁判案由】    損害賠償
【裁判全文】
臺灣臺中地方法院民事判決  97年度重訴字第18號
原      告  林有全即祭祀公業林程之管理人
訴訟代理人  陳浩華律師
被      告  甲○○○
訴訟代理人  乙○○
上列當事人間請求損害賠償事件，本院於民國97年9月16日言詞
辯論終結，判決如下：
    主    文
原告之訴及假執行之聲請均駁回。
訴訟費用由原告負擔。
    事實及理由
一、原告主張：坐落臺中縣神岡鄉○○段518、492地號2筆土地
    係原告所有，因被告與其夫乙○○共謀偽造文書使前開2筆
    土地移轉於被告名下，嗣被告將上開2筆土地移轉於其他第
    三人。本院94年度重訴字第385號事件，就被告部分，僅就
    侵權行為損害賠償請求權部分為判決，並未就本件原告請求
    之訴訟標的為判決，本件並未違一事不再理。被告於兩造間
    本院90年度重訴字第718號事件請求塗銷系爭土地所有權移
    轉登記訴訟中，故意將系爭土地移轉與第三人，亦未告知移
    轉登記之情形，致判決確定後給付不能，爰依民法第226條
    第1項之規定，請求損害賠償；又被告將系爭土地移轉登記
    予第三人，亦屬無法律上之原因而受有土地價金之利益，屬
    不當得利，依民法第179條之規定，應返還其利益。爰請求
    鈞院擇一為原告勝訴之判決。並聲明：(一)被告應給付原告7,
    219,209元及自起訴狀繕本送達翌日起至清償日止，按年息
    5%計算之利息；(二)願供擔保，請准宣告假執行。
二、被告抗辯：原告曾於民國94年間就同一事件，對被告及其夫
    乙○○，依民法第179條及第184條之規定，提起損害賠償、
    返還不當得利之訴訟，經鈞院駁回原告對被告部分之請求，
    原告並未就該部分提起上訴，業已確定。原告就同一事件，
    再重覆起訴，有違一事不再理。被告並無侵權行為，亦無不
    當得利。系爭土地前管理人就已經提供供道路使用，沒有那
    麼高的價值。並聲明：(一)原告之訴及假執行之聲請均駁回；
    (二)如受不利判決，願供擔保請准宣告免為假執行。
三、兩造不爭執之事實：
    系爭土地被告於91年9月24日以買賣為原因，移轉登記予訴
    外人高英智，而高英智於同年11月12日以贈與為原因，移轉
    登記予訴外人神岡鄉，現仍登記為神岡鄉所有。
四、得心證之理由：
    本件兩造厥有爭執者，為原告提起本件訴訟有無違背一事不
    再理？及原告得否向被告請求因系爭土地給付不能之損害賠
    償？或請求被告返還受有土地價金之不當得利？經查：
(一)按原告之訴，有下列各款情形之一者，法院應以裁定駁回之
    。但其情形可以補正者，審判長應定期間先命補正：七、起
    訴違背第253條、第263條第2項之規定，或其訴訟標的為確
    定判決之效力所及者；除別有規定外，確定之終局判決就經
    裁判之訴訟標的，有既判力，民事訴訟法第249條第1項第7
    款及第400條第1項固分別定有明文。惟訴經撤回者，視同未
    起訴。但反訴不因本訴撤回而失效力。於本案經終局判決後
    將訴撤回者，不得復提起同一之訴，民事訴訟法第263條亦
    有明文。而訴訟法上所謂一事不再理之原則，乃指同一事件
    已有確定之終局判決者而言。其所謂同一事件，必同一當事
    人就同一法律關係而為同一之請求，若此三者有一不同，即
    不得謂為同一事件，自不受確定判決之拘束，最高法院亦著
    有19年度上字第278號判例意旨足資參照。查本件兩造間94
    年度重訴字第385號請求返還不當得利等事件，原告原本於
    民法第184條第1項、第185條及第179條規定之法律關係，訴
    請被告及其夫林明和連帶給付就包括系爭2筆土地在內之損
    害。嗣於該事件95年12月29日言詞辯論時，原告則撤回對被
    告依民法第179條規定不當得利法律關係部分之請求，並經
    被告同意，後本院於96年1月19日認原告本於民法第184 條
    第1項及第185條規定之法律關係請求，業罹於侵權行為請求
    權2年時效，其請求被告及其夫乙○○連帶負損害賠償責任
    部分無理由，駁回原告之訴，原告就被告部分未上訴，即告
    確定之事實，有被告提出之本院94年度重訴字第385號民事
    判決、臺灣高等法院臺中分院96年度重上字第46號民事判決
    、最高法院97年度台上字第545號民事判決為證，原告提出
    之言詞辯論筆錄可證，並有本院94年度重訴字第385號、臺
    灣高等法院臺中分院96年度重上字第46號、97年度重上更(一)
    字第14號返還不當得利等事件卷證可佐，堪認為真實。是原
    告既於上開事件，就其對被告依民法第179條規定之法律關
    係為請求部分，於本案未終局判決前即將訴撤回，該部分，
    即視同未起訴。原告於上開事件既僅本於民法第184條第1項
    及第185條規定之法律關係，對被告為請求，其於本件，則
    依民法第226條第1項及民法第179條規定之法律關係對被告
    為請求，二事件間，對被告請求之法律關係尚屬不同，依上
    說明，原告提起本件訴訟，尚未違一事不再理之原則，合先
    敘明。
(二)次按雖因可歸責於債務人之事由，致給付不能者，債權人得
    請求賠償損害，民法第226條第1項固有明文。惟按給付不能
    者，乃指債務人應為之給付，不能依債務本旨實現之謂，亦
    即乃指凡有效成立之契約，因可歸責於債務人之事由，致給
    付不能者屬之，最高法院亦分別著有86年度台上字第924號
    、第1379號、第2071號裁判意旨足資參照。即知得依民法第
    226條第1項規定為請求者，乃以債之關係為限。又損害賠償
    之債，以有損害之發生及有責任原因之事實，並二者之間有
    相當因果關係為其成立要件，最高法院亦著有30年度上字第
    18號判例意旨足資參照。故原告主張給付不能損害賠償責任
    者，即應就原告有損害之發生及被告有責任原因之事實，並
    二者之間有相當因果關係負其舉證之責任。又所謂相當因果
    關係，係指依經驗法則，綜合行為當時所存在之一切事實，
    為客觀之事後審查，認為在一般情形上，有此環境，有此行
    為之同一條件，均發生同一之結果者，則該條件即為發生結
    果之相當條件，行為與結果即有相當之因果關係。反之，若
    在一般情形上，有此同一條件存在，而依客觀之審查，認為
    不必皆發生此結果者，則該條件與結果並不相當，不過為偶
    然之事實而已，其行為與結果間即無相當因果關係。原告主
    張坐落臺中縣神岡鄉○○段518、492地號2筆土地係原告所
    有，嗣由被告之夫乙○○將前開2筆土地移轉登記於被告名
    下，被告再將上開2筆土地移轉登記於其他第三人所有之事
    實，業據原告提出土地異動索引資料、土地登記謄本、本院
    90年度重訴字第718號民事判決、臺灣高等法院臺中分院91
    年度重上字第169號民事判決、最高法院94年度台上字第875
    號民事裁定為證，復為兩造對：系爭土地被告於91年9月24
    日以買賣為原因，移轉登記予訴外人高英智，而高英智於同
    年11月12日以贈與為原因，移轉登記予訴外人神岡鄉，現仍
    登記為神岡鄉所有等情所不爭執，固堪認為真實。惟依上開
    本院90年度重訴字第718號民事判決、臺灣高等法院臺中分
    院91年度重上字第169號民事判決、最高法院94年度台上字
    第875號民事裁定所示，該事件原告乃本於民法第767條規定
    之所有物返還請求權，訴請被告將包括系爭2筆土地在內之
    土地所有權移轉登記塗銷，並經判決確定。是原告於該事件
    既對被告本於物權之請求，其就該確定判決之不能實現，遽
    援引民法第226條第1項規定有關債之關係之損害賠償請求權
    對被告為請求，與上開說明民法第226條第1項規定之構成要
    件已屬不合，已無理由。再被告抗辯：訴外人乙○○並未有
    侵權行為等情，亦據其提出由祭祀公業林程前管理人林成德
    於88年4月28日出具載明：「受委任人（即訴外人乙○○）
    等於變更及開發完善後所應得償條件，已於八十八年三月二
    十八日由族親代表數人在本村村長辦公室共同開會議決作為
    受委任人等之條件無訛」之委託書為證。而原告告訴訴外人
    乙○○偽造文書之刑事案件及起訴訴外人乙○○返還不當得
    利等事件，就訴外人乙○○有無偽造文書及訴外人乙○○是
    否就祭祀公業林程之土地開發受有報酬及其報酬若干，亦即
    訴外人乙○○是否受有不當得利，均未確定，亦有上開本院
    94年度重訴字第385號、臺灣高等法院臺中分院96年度重上
    字第46號、97重上更（一）14號返還不當得利等民事事件、
    及臺灣臺中地方法院檢察署90年度發查字第2769號、90年度
    偵字第14411號、本院92訴字第928號、台臺灣高等法院臺中
    分院93年度上訴字第973號、96年度上更（一）字第275號、
    最高法院96年度台上字第4028號偽造文書等刑事事件卷證資
    料在卷可佐，亦難遽認原告即受有損害。再原告如受有損害
    ，乃係訴外人乙○○就系爭土地之是否有侵占行為，亦與被
    告受有嗣後經訴外人乙○○基於其與被告間之債之關係之受
    系爭土地之移轉，無相當因果關係。是本件既難認原告有損
    害之發生及被告有民法第226條第1項規定之債之關係之責任
    原因之事實，並其二者之間有相當因果關係，揆諸前開說明
    ，原告依民法第226條第1項之規定為本件請求，即與前開民
    法第226條第1項規定之損害賠償之債之成立要件有間，原告
    之主張，即無理由。
(三)又按不當得利，依民法第179條之規定，乃以無法律上之原
    因而受利益，致他人受損害者為其要件。又不當得利係以當
    事人之一方無法律上之原因而受利益，致他方受損害為其成
    立要件，並須就無法律上之原因，負舉證責任；主張不當得
    利請求權之原告，係因自己之行為致造成原由其掌控之財產
    發生主體變動，則因該財產變動本於無法律上原因之消極事
    實舉證困難所生之危險自應歸諸原告，始得謂平。是以原告
    對不當得利請求權之成立要件應負舉證責任，亦即原告必須
    證明其與被告間有給付之關係存在，且被告因其給付而受有
    利益以及被告之受益為無法律上之原因，始能獲得勝訴之判
    決，最高法院亦分別著有78年台上字第1599號、91年台上字
    第1673號裁判意旨足資參照。而如前述，既未能認兩造間有
    債之關係存在，自無從認兩造間有給付之關係存在，且如前
    述，亦難遽認原告即受有損害。再查本件原告之是否受有損
    害者，乃訴外人乙○○是否侵占祭祀公業林程之系爭土地致
    原告受有損害，縱原告受有損害，其受有利益者，亦係訴外
    人乙○○有無因侵占而受有利益，被告基於訴外人乙○○嗣
    後之處分行為而受系爭土地之移轉，乃其與訴外人乙○○間
    之債之關係，與被告間之受有損害，亦難認有相當因果關係
    存在。此徵之原告原業已就被告及訴外人乙○○是否因侵占
    包括系爭2筆土地在內受有不當得利，本乃併對被告及訴外
    人乙○○提起訴訟，後又撤回被告部分，就訴外人乙○○部
    分，現並經臺灣高等法院臺中分院以97重上更 (一)14 號返
    還不當得利等民事事件審理中之事實，亦明，此亦有上開本
    院94年度重訴字第385號、臺灣高等法院臺中分院96年度重
    上字第46號、97重上更（一）14號返還不當得利等民事事件
    卷證可佐。本件既難認被告受有系爭土地之移轉乃無法律上
    之原因，又難認被告受有損害，並其二者之間有相當因果關
    係，原告復主張依民法第179條規定之不當得利法律關係對
    被告為本件請求，依上說明，自亦無理由。
(四)綜上所述，兩造間並未能認有原告主張之民法第216條第1項
    規定之債之關係之損害賠償請求權存在，且被告亦未能認有
    不當得利。從而，原告依民法第226條第1項及同法第179條
    規定之不當得利法律關係，請求被告給付7, 219,209元及自
    起訴狀繕本送達翌日起至清償日止，按年息5%計算之利息，
    洵屬無據，應予駁回。其假執行之聲請，亦因其訴之駁回，
    失所依附，應併駁回。
五、本件事證已臻明確，兩造其餘之陳述、攻擊防禦方法及舉證
    ，均對本判決之結果，不生影響，爰不一一論述，附予敘明
    。
六、訴訟費用負擔之依據：民事訴訟法第78條。
中    華    民    國    97    年    9     月    30    日
                  民事第二庭    法  官  陳秋月
正本係照原本作成。
如對本判決上訴，須於判決送達後20日內向本院提出上訴狀。
中    華    民    國    97    年    9     月    30    日
                                書記官  廖曉鐘


司法院資訊處製作；財團法人民間司法改革基金會備份。
